【裁判字號】    99,易,325
【裁判日期】    990422
【裁判案由】    詐欺
【裁判全文】
臺灣板橋地方法院刑事判決               99年度易字第325號
公  訴  人  臺灣板橋地方法院檢察署檢察官
被      告  丁○○
上列被告因詐欺案件，經檢察官提起公訴（九十八年度偵字第三
三一八四號），本院判決如下：
    主  文
丁○○幫助犯詐欺取財罪，處拘役肆拾日，如易科罰金，以新臺
幣壹仟元折算壹日。
    事  實
一、丁○○受朱科諺（所涉幫助詐欺取財罪嫌，業經臺灣板橋地
    方法院檢察署〈下稱板橋地檢署〉檢察官以九十八年度偵字
    第一一七七號為不起訴處分確定）之託代辦消費借貸以清償
    其所積欠之上海商業銀行信用卡新臺幣（下同）九千三百六
    十二元、中國信託商業銀行消費性貸款七萬四千七百零六元
    ，由朱科諺提供其所有之國民身分證、全民健康保險卡（下
    稱身分證、健保卡）各一張予丁○○辦理，丁○○進而代朱
    科諺向聯邦商業銀行（下稱聯邦銀行）新莊分行申請帳號00
    0000000000號帳戶，其後因朱科諺個人債信不符合貸款之條
    件，而未能辦理新增消費性貸款，詎丁○○並未將該帳戶之
    提款卡及密碼等資料即時交還朱科諺，且得預見提供金融機
    構帳戶之提款卡及密碼予他人使用，可能因此供詐騙集團成
    員用以詐使他人匯入款項後，再加以提領運用，而能預見可
    能因此幫助他人從事詐欺取財犯罪，竟仍基於幫助他人詐欺
    取財之未必故意，將該帳戶之提款卡及密碼於民國九十六年
    八月二十日前之某日，於臺灣地區不詳地點，提供予某真實
    姓名年籍不詳之詐欺集團成員，以供詐欺集團成員遂行詐欺
    取財犯行。嗣於九十六年八月二十日下午六時許，該詐欺集
    團成員即基於意圖為自己不法之所有，撥打電話予甲○○向
    之佯稱係銀行人員，因其在網路購物前往便利商店繳款時該
    店員將其繳款金額寫成分期付款，故須依指示取消分期付款
    的動作，致甲○○陷於錯誤，依該詐欺集團成員指示，於同
    日晚間七時三十六分、七時三十八分、八時三十九分許，在
    高雄市○○區○○路與自立路口之聯邦銀行自動櫃員機操作
    後，將十萬元、二萬元及六萬元款項匯入朱科諺之上開聯邦
    銀行新莊分行帳戶內，旋遭分次提領一空。嗣經甲○○發覺
    遭詐騙後報警處理，始循線上情。
二、案經板橋地檢署檢察官自動檢舉偵查起訴。
    理  由
壹、程序事項：
一、被告以外之人於審判外之陳述，雖不符前四條之規定，而經
    當事人於審判程序同意作為證據，法院審酌該言詞陳述或書
    面陳述作成時之情況，認為適當者，亦得為證據，刑事訴訟
    法第一百五十九條之五定有明文。準此，本件被害人即證人
    甲○○於警詢中之陳述、另案被告即證人朱科諺、另案被告
    朱科諺之母親即證人曾秋香及聯邦銀行前行員即證人乙○○
    分別於偵查中之陳述，已經被告丁○○於本院準備程序中同
    意作為證據，本院審酌該言詞陳述或書面陳述作成時之情況
    別無其他不可信之情事，認為適當，應具有證據能力，而可
    由本院採為認定本件犯罪事實之依據。
二、本件認定犯罪事實所引用之本件卷內所有卷證資料（包含文
    書證據等證據），並無證據證明係公務員違背法定程序所取
    得，被告於本院審判程序終結前就卷內所有之卷證資料之證
    據能力均表示無意見，且卷內之文書證據，亦無刑事訴訟法
    第一百五十九條之四之顯有不可信之情況與不得作為證據之
    情形，則依刑事訴訟法第一百五十九條之五之規定，本件認
    定事實所引用之本件卷證所有文書等證據，均具有證據能力
    。
貳、實體事項：
一、訊據被告固坦認於上揭時地有受朱科諺之託，由朱科諺提供
    其所有之身分證、健保卡各一張予被告，由被告代為申請上
    開聯邦銀行新莊分行帳戶之事實，惟矢口否認有何幫助詐欺
    取財之犯行，辯稱：這個帳戶我先前辦過，是為了幫朱科諺
    做信用貸款而申請的，但帳戶申請出來後，後來沒有辦成信
    用貸款，當時我跟朱科諺拿雙證件即身分證、健保卡及印章
    ，幫他辦出來後，有聯邦銀行的存摺、提款卡。提款卡的密
    碼是我設定的，但我設定幾號我忘記了，一開始開戶的一千
    元是我存入的。信用貸款沒有過之後，我傳簡訊跟我同事丙○○說案件沒有過，然後由丙○○再跟朱科諺聯絡，之後朱
    科諺就要跟我要他的資料，我就把他的身分證、健保卡及相
    關的帳戶、存摺、提款卡全部寄回給朱科諺，是在申請信用
    貸款沒有過後的兩、三天，帳戶及申請信用貸款是同時進行
    的。乙○○是我表妹，是我找她申請帳戶的，我沒有跟她說
    為何要申請。我與朱科諺認識是因為代辦信用貸款的時候認
    識的，我在路上發DM時認識的，前一天認識隔天就幫他辦貸
    款了。我幫朱科諺辦貸款主要是他說他有資金需求，當時他
    並沒有說有積欠銀行卡債或欠債。我如果要詐騙，我手上當
    時還有朱科諺的帳戶及提款卡，早就詐騙了云云。
二、然查：
  (一)被害人甲○○於上揭時地遭詐欺集團成員之電話詐騙而匯款
    之事實，業據被害人即證人甲○○於警詢中證述明確，復有
    聯邦銀行新莊分行九十六年十二月十三日（96）聯新莊字第
    0325號函及九十七年八月二十九日（97）聯新莊字第0231號
    函暨所附之上開聯邦銀行新莊分行帳戶之開戶基本資料、交
    易明細資料、自動櫃員機交易明細表等件在卷可參，且依上
    開聯邦銀行新莊分行帳戶交易明細資料所示，被害人甲○○
    於九十六年八月二十日晚間七時三十六分、七時三十八分、
    八時三十九分許所匯入之十萬元、二萬元及六萬元款項，旋
    即遭人分次提領一空。從而，依上述事證，足認被告代朱科
    諺申請之上開聯邦銀行新莊分行帳戶確實有供詐欺集團成員
    作為向被害人甲○○詐欺取財後取得贓款所用之工具，至為
    明確。
  (二)至被告雖矢口否認上揭幫助詐欺取財犯行，並以前揭情詞置
    辯。惟查，被告前於朱科諺所另涉詐欺案件中之九十八年五
    月十四日偵查中曾居於證人地位證稱：因為貸款不過，伊將
    朱科諺之身分證、健保卡、存摺寄還給朱科諺。提款卡則在
    伊那邊，因為開戶要一千元，是伊存進去的。朱科諺應該不
    知道提款卡密碼等語（參見板橋地檢署九十八年度偵字第一
    一七號偵卷第三九—四十頁）；然其嗣經檢察官將之改列為
    被告後之九十八年十一月十七日偵查中則另陳述：寄回身分
    證、健保卡、存摺。提款卡有沒有我忘記了云云（參見板橋
    地檢署九十八年度他字第五五九二號偵卷第十四頁）；之後
    又於本院準備程序及審理中改辯以：我就把朱科諺的身分證
    、健保卡及相關的帳戶、存摺、提款卡全部寄回給朱科諺云
    云。綜合上述，被告究竟有無將其所代朱科諺為申請之上開
    聯邦銀行新莊分行帳戶之提款卡及密碼等資料寄還予朱科諺
    ，前後供述已然矛盾不一，自難僅依其於本院準備程序及審
    理中所述：有將朱科諺的身分證、健保卡及相關的帳戶、存
    摺、提款卡全部寄回給朱科諺云云為可信，而遽採為有利被
    告之認定。
  (三)又依另案被告朱科諺之母親即證人曾秋香於偵查中之證述可
    悉，係由其收到沒有地址的信，內僅有朱科諺之身分證一節
    （參見臺灣高雄地方法院檢察署〈下稱高雄地檢署〉九十七
    年度偵字第一五七九八號偵卷第二三頁反面、第二四頁正面
    、板橋地檢署九十八年度偵字第一一七號偵卷第六頁），且
    對照另案被告即證人朱科諺於偵查中之證述以觀（參見板橋
    地檢署九十八年度偵字第一一七號偵卷第五頁），證人朱科
    諺、曾秋香均未曾收受內含有朱科諺之上開聯邦銀行新莊分
    行帳戶之提款卡及密碼等資料之信件。再觀之聯邦銀行前行
    員即證人乙○○於偵審中所證述：伊表哥丁○○拿朱科諺之
    身分證、健保卡等資料來開戶，當時未當面與朱科諺對保，
    伊想是表哥介紹，應該不會害伊，所以伊才請同事幫忙開戶
    ，開戶後提款卡、密碼、存摺等相關資料都交給丁○○了等
    語（參見高雄地檢署九十七年度偵字第一五七九八號偵卷第
    三一頁反面、第三二頁正面、本院卷九十九年四月八日審判
    筆錄第六—七頁），雖被告聲請本院傳喚其同事即證人丙○○到庭作證欲證明有委請證人丙○○幫忙寄送朱科諺之上開
    聯邦銀行新莊分行帳戶之所有資料予朱科諺一節，惟觀之證
    人丙○○於本院審理中所述可悉，證人丙○○所幫忙寄送予
    朱科諺之信件係由被告所裝好再交由其寄送一情（參見本院
    卷九十九年四月八日審判筆錄第三—四頁），顯見有關寄送
    予朱科諺之信件內之相關資料均由被告所親自裝載，縱使證
    人丙○○有代為寄送，惟證人丙○○既未親自裝載該信件之
    相關資料，又何能知悉被告確有將朱科諺之上開聯邦銀行新
    莊分行帳戶之提款卡及密碼等資料一併寄還予朱科諺？是證
    人丙○○上揭所述，仍無從據為有利被告之認定。綜合以上
    相關證人所述以及對照被告前於九十八年五月十四日偵查中
    曾居於證人地位所述，當可認被告以信件裝填朱科諺之上開
    聯邦銀行新莊分行帳戶之相關資料寄回予朱科諺之際，並未
    一併寄還提款卡及密碼等資料，而仍由其所持有一節，應堪
    認定。
  (四)復觀之上開聯邦銀行新莊分行帳戶交易明細資料可悉，被害
    人甲○○所匯入之款項旋即遭人以提款卡每次全額，分次提
    領，而上開聯邦銀行新莊分行帳戶並未有補發提款卡或印鑑
    章之相關記錄。而欲使用提款卡領取款項者，須於金融機構
    所設置之自動櫃員機上依指令操作，並輸入正確之密碼，方
    可順利領得款項，且若輸入錯誤之密碼達一定次數，會因此
    中止提款程序並暫時扣留提款卡，而以現今自動櫃員機及提
    款卡密碼之設計，至少有四位數或六位數以上密碼（每位數
    由0 至9 ，故有0000至9999或000000至999999等不同之組合
    ），是苟非該帳戶提款卡持有人同意、授權而交付提款卡及
    告知提款卡密碼等情況，單純持有他人提款卡之人，欲隨機
    輸入密碼恰好與正確之密碼相符進而領取款項，機率實微乎
    其微。於本件中，本院認定朱科諺之上開聯邦銀行新莊分行
    帳戶之提款卡及密碼等資料於上揭時地仍由被告所持有一節
    ，如前所述。從而，若非該帳戶之提款卡及密碼持有人即被
    告被告自行告知，他人自難以臆測之方式在短時間內輸入正
    確密碼而使用。佐以被害人甲○○所匯入金額非少之款項旋
    即遭人以提款卡每次全額，分次提領一情以觀，更可見該詐
    欺集團成員於向被害人甲○○為詐騙行為時，確有充分把握
    該帳戶不會被帳戶所有人掛失止付。是以本件被告應當有將
    朱科諺之上開聯邦銀行新莊分行帳戶之提款卡及密碼交付詐
    欺集團成員供作人頭帳戶使用，該詐欺集團成員方能無所顧
    忌，輕易利用該帳戶作為詐欺取財之工具。
  (五)綜上所述，足認被告前揭所辯，當與經驗及論理法則嚴重相
    違，不足採信。從而，本件事證尚臻明確，被告犯行洵堪認
    定，應予依法論科。
二、按幫助犯之成立，主觀上行為人須有幫助故意，客觀上須有
    幫助行為，意即需對於犯罪與正犯有共同之認識，而以幫助
    之意思，對於正犯資以助力，而未參與實施犯罪之行為者而
    言（最高法院七十五年度台上字第一五０九號、八十八年度
    台上字第一二七０號判決意旨可資參照）。本件被告將其代
    朱科諺所申請之上開聯邦銀行新莊分行帳戶之提款卡及密碼
    提供予某真實姓名年籍不詳之詐欺集團成員，供該詐欺集團
    成員作為對被害人甲○○實施詐欺犯罪之取款工具，顯係基
    於幫助他人實施詐欺取財犯罪之犯意，且所為提供該帳戶存
    摺、金融卡及密碼之行為，亦屬刑法詐欺取財罪構成要件以
    外之行為。被告既以幫助他人犯罪之意思，而參與犯罪構成
    要件以外之行為。是核被告所為，係犯刑法第三十條第一項
    前段、第三百三十九條第一項之幫助詐欺取財罪。被告係以
    幫助詐欺取財犯罪之意思而參與，所為核係刑法第三百三十
    九條之詐欺取財罪之幫助犯，爰依刑法第三十條第二項規定
    ，減輕其刑。爰審酌被告犯後猶矢口否認犯行，態度難謂甚
    佳，並兼衡以本件犯罪之情節、手段、動機、目的及被害人
    甲○○所受損失等一切情狀，量處如主文所示之刑，並諭知
    易科罰金之折算標準。
據上論斷，應依刑事訴訟法第二百九十九條第一項前段，刑法第
三百三十九條第一項、第三十條、第四十一條第一項前段，刑法
施行法第一條之一，判決如主文。
本案經檢察官蘇振文到庭執行職務。
中    華    民    國    99    年    4     月    22    日
                  刑事第六庭    審判長法  官  胡堅勤
                                      法  官  盧軍傑
                                      法  官  林家賢
上列正本證明與原本無異。
如不服本判決，應於判決送達後十日內，向本院提出上訴書狀，
並應敘述具體理由；其未敘述上訴理由者，應於上訴期間屆滿後
二十日內向本院補提理由書（均須按他造當事人之人數附繕本）
「切勿逕送上級法院」。
                                      書記官  林政良
中    華    民    國    99    年    4     月    22    日
附錄本判決論罪科刑法條：
刑法第三百三十九條第一項：
意圖為自己或第三人不法之所有，以詐術使人將本人或第三人之
物交付者，處五年以下有期徒刑、拘役或科或併科一千元以下罰
金。

司法院資訊處製作；財團法人民間司法改革基金會備份。
